【裁判字號】    98,簡上,54
【裁判日期】    980407
【裁判案由】    詐欺
【裁判全文】
臺灣彰化地方法院刑事判決              98年度簡上字第54號
上  訴  人  臺灣彰化地方法院檢察署檢察官
被      告  乙○○
                    （現另案在於台灣彰化監獄執行中）
上列上訴人因被告詐欺案件，不服本院九十八年度簡字第二四八
號中華民國九十八年一月二十三日第一審簡易判決（原檢察官聲
請簡易判決處刑案號：九十七年度偵字第九九二六號），提起上
訴，本院管轄第二審合議庭判決如下：
    主  文
上訴駁回。
    理由
一、本案經本院審理結果，認第一審判決認事用法及量刑均無不
    當，應予維持，並引用第一審判決書記載之事實、證據及理
    由（如附件，惟原刑事簡易判決所引用檢察官聲請簡易判決
    處刑書犯罪事實欄第一至五行有關前科之記載應更正為「乙○○曾因民國九十四年間因竊盜案件，經本院以九十四年度
    易字第七一八號判處有期徒刑十月確定，又因違反毒品危害
    防制條例案件，經本院以九十四年度訴字第一一一九號判處
    有期徒刑一年、五月，應執行有期徒刑一年四月確定，上開
    二案經本院裁定定其應執行為有期徒刑二年確定；其又於九
    十五年間因詐欺案件，經本院以九十五年度簡字第一二六號
    判處有期徒刑六月確定，上開案件經接續執行，於九十六年
    七月十六日縮短刑期假釋出監付保護管束，迄九十六年十一
    月七日保護管束期滿未經撤銷假釋，而視為業已執行完畢。
    」）。
二、本件上訴人即檢察官上訴意旨略以：按幫助犯係從犯，係從
    屬於正犯而成立。刑法第二十八條之共同正犯，係指二人以
    上共同實行犯罪之行為者而言，幫助他人犯罪，並非實施正
    犯，在事實上雖有二人以上共同幫助犯罪，要亦各負幫助罪
    責，而無適用該條之餘地。刑法上既無「共同幫助」之情，
    當亦無「幫助共同」之可言，原判決認定陳００、楊００共
    同意圖勒贖而擄人，上訴人等為陳００、楊００共同意圖勒
    贖而擄人之幫助犯，則於論罪科刑時，其主文欄僅論以「幫
    助意圖勒贖而擄人」即可，不應論以「幫助共同意圖勒贖而
    擄人」。原判決主文記載「幫助共同意圖勒贖而擄人」，自
    屬贅餘，其論結欄並引用刑法第二十八條共同正犯之條文，
    亦有可議，最高法院九十五台上字第六七六七號判決可資參
    照。查本件被告雖坦承有販售個人金融帳戶予詐騙集團，供
    詐騙集團充作匯款之用等情，然依上述說明，主文僅需論以
    被告「幫助犯詐欺取財罪」即可，不應論以「幫助共同詐欺
    取財罪」。退步言，如原審認現今詐騙集團分工甚細，成員
    均為一人以上，而認應有「幫助共同」情形，則於據上論結
    欄亦應引用刑法第二十八條，然原審判決於據上論結欄又未
    引用刑法第二十八條，亦有違法之處。綜上，原審判決適用
    法律顯有違誤，請撤銷原判決，另為適當之判決。
三、訊據被告乙○○對於上開板信商業銀行北臺中分行帳戶為其
    以本人名義所開立及其將上開帳戶之存摺、提款卡及密碼等
    物販售予不詳姓名、年籍之成年男子等情均坦承不諱，經查
    ：
（一）被害人甲○○於九十七年五月十五日因接獲詐騙集團成員
      所撥打電話，向被害人甲○○詐稱被害人在網路購物時，
      以信用卡一次付清之方式有誤，須操作郵局自動櫃員機查
      詢餘額等語，致使被害人甲○○陷於錯誤，而依指示操作
      提款機，乃於九十七年五月十五日晚上十時十七分、二十
      二分及十一時十一分許，先後匯款二萬三千九百八十三元
      、四千三千零四元、一萬三千九百八十三元（共計四萬二
      千二百七十元）至被告之上開帳戶，並隨即遭人領走該筆
      款項，嗣因被害人經查詢後始知遭詐騙等情，及被害人丙○○於九十七年五月十五日因接獲詐騙集團成員所撥打電
      話，自稱為統一購物便利服務人員，向被害人丙○○詐稱
      被害人在網路購物時，誤簽分期付款單，須至郵局轉出存
      款，否則將遭購物公司自動從帳戶內扣款等語，致使被害
      人丙○○陷於錯誤，而依指示操作提款機，乃於九十七年
      五月十五日晚上十時二十七分及十一時二十八分許，先後
      匯款九千三百元、一萬八千元（共計二萬七千三百元）至
      被告之上開帳戶，並隨即遭人領走該筆款項，嗣因被害人
      經查詢後始知遭詐騙等情，業據證人即被害人甲○○、丙○○於警詢時證述甚詳，並有被害人甲○○、丙○○之郵
      局ＡＴＭ收據五份及板信商業銀行業務部函覆之自動化設
      備服務申請及交易明細各一份在卷可稽，足徵被告所申設
      之上開板信商業銀行帳戶確遭詐騙集團成員作為實施詐欺
      取財之用。
（二）按刑法上之故意，分直接故意（確定故意）與間接故意（
      不確定故意），「行為人對於構成犯罪之事實，明知並有
      意使其發生者」為直接故意，「行為人對於構成犯罪之事
      實，預見其發生而其發生並不違背其本意者」為間接故意
      ；一般人至金融機構開設帳戶並非難事，如非因財產犯罪
      等不法目的，依常情並無捨棄自己帳戶而迂迴以花費金錢
      或其他方法向無相當信賴關係之陌生人取得帳戶使用之理
      ，且近年來以退稅或中獎等不實電話內容而詐欺取財之犯
      罪類型層出不窮，該等犯罪，多數均係利用他人帳戶作為
      詐欺所得財物之出入帳戶，業經媒體廣為披載，是依一般
      人通常之知識、智能及經驗，均已深知向陌生人購買、承
      租或其他方法取得帳戶之人，多係欲藉該帳戶取得不法犯
      罪所得，且隱匿實際身分，以逃避司法單位之追查，若此
      社會現實，恆係一般人本於日常生活經驗即可體察，被告
      對此自亦難諉為不知，故被告將上開板信商業銀行帳戶之
      存摺、提款卡與密碼出售予不詳姓名、年籍之成年男子，
      導致該帳戶將來可能被用來作為詐欺取財等非法用途之工
      具乙節，應有所預見，且不違背其本意。是以，被告猶出
      售所有之上開帳戶予姓名、年籍不詳之成年男子所屬之詐
      欺集團成員使用，足認被告主觀上容任該詐欺集團將上開
      帳戶作為詐欺取財之指定帳戶使用，準此，被告確有幫助
      詐欺取財之不確定故意甚明。
（三）綜上所述，足徵被告所為自白顯與事實相符，堪予採信，
      本件事證明確，被告犯行堪予認定，應予依法論科。
四、按依社會常情，任何人均可辦理金融帳戶存摺使用，如無正
    當理由，實無借用他人存摺、提款卡、密碼使用之理，且金
    融存摺、提款卡及密碼亦事關個人財產權益之保障，其專有
    性甚高，除非本人或與本人親密關係者，難認有何理由可同
    時取得該存摺、提款卡及密碼；又自政府開放金融業申請設
    立後，金融機構大量增加，一般人申請存款帳戶極為容易且
    便利，除非活期存款帳戶使用人欲將帳戶充作犯罪之用，否
    則一般人正常使用以自己名義申辦之存款帳戶即可，並無使
    用他人帳戶之必要。況近來新聞媒體，對於不肖犯罪人士常
    使用他人存款帳戶後，再持以供作犯罪使用，藉此逃避檢警
    查緝之情事，亦多所報導；且一般人亦均有妥為保管及防止
    他人任意使用存摺、提款卡及密碼之認識，縱特殊情況偶需
    交付他人使用，亦必深入瞭解用途及合理性，始予提供，該
    等專有物品如落入不明人士手中，而未加以闡明正常用途，
    極易被利用為與財產有關之犯罪工具，此為吾人依一般生活
    認知所易於體察之常識，而對於非有正當理由，竟徵求他人
    提供帳戶者，客觀上可預見其目的，係供為某筆資金存入後
    ，再行領出之用意，一般人本於一般認知能力均易於瞭解，
    被告就銀行存款帳戶之申請使用細節，不可能諉為不知，被
    告係於可預見上揭銀行帳戶存摺、提款卡及密碼提供予他人
    使用將幫助他人實施犯罪之情形下，仍將其銀行之帳戶存摺
    、提款卡及密碼以三千元之價格出售予姓名、年籍不詳之成
    年男子使用，顯有預見縱有人利用被告前揭銀行帳戶實施詐
    欺取財犯罪，以領取犯罪所得財物，避免遭查獲等情，亦不
    違背被告之本意至明。次按刑法關於正犯、從犯之區別，本
    院所採見解，係以其主觀之犯意及客觀之犯行為標準，凡以
    自己犯罪之意思而參與犯罪，無論其所參與者是否犯罪構成
    要件之行為，皆為正犯，其以幫助他人犯罪之意思而參與犯
    罪，其所參與者，苟係犯罪構成要件之行為，亦為正犯，必
    以幫助他人犯罪之意思而參與犯罪，其所參與者又為犯罪構
    成要件以外之行為，始為從犯（最高法院二十五年上字第二
    二五三號判例要旨參照）。是如未參與實施犯罪構成要件之
    行為，且係出於幫助之意思提供助力，即屬幫助犯，而非共
    同正犯，本案被告係基於幫助他人詐欺取財之犯意，提供上
    開帳戶存摺、提款卡及密碼予姓名、年籍不詳之成年男子及
    其所屬之詐騙集團成員，意圖為自己不法之所有，詐欺被害
    人匯款至被告所提供之上揭帳戶，是被告顯係以幫助他人為
    詐欺取財犯罪之意思，其所參與者僅係出租前開存摺、提款
    卡及密碼等資料，亦即參與犯罪構成要件以外之行為，依前
    開說明，核被告交付銀行帳戶予詐騙集團成員詐欺被害人甲○○、丙○○所為，係犯刑法第三十條第一項、第三百三十
    九條第一項之幫助詐欺取財罪。被告以一行為交付其自己之
    銀行帳戶之存摺、提款卡及提款卡密碼予姓名、年藉不詳之
    成年男子，幫助該姓名、年籍不詳之成年男子及該男子所屬
    詐欺集團成員分別對被害人甲○○及丙○○為詐欺取財，被
    告僅有一幫助行為，雖正犯為多次詐欺行為，就被告而言，
    僅有一次犯罪行為，仍僅成立一幫助犯之罪（最高法院九十
    六年度臺非字第二四五號判決要旨參照）。是本案被告以一
    個幫助行為，雖助成正犯對二位被害人即甲○○及丙○○詐
    欺取財得逞，惟正犯之詐欺犯行究為單一或數犯行，並不影
    響幫助犯單一幫助詐欺行為之成立，亦即本案被告提供銀行
    帳戶存摺、提款卡（含密碼）予正犯使用之行為既係單一行
    為，祇能論以一個幫助詐欺罪。本案被告幫助他人犯詐欺取
    財罪，為從犯，本院衡其犯罪情節較正犯為輕，爰依刑法第
    三十條第二項之規定，按正犯之刑減輕之。
五、惟查，現今詐騙集團均採分工模式，即有首腦、收購帳帳戶
    之人、負責撥打詐騙電話之人、負責至銀行或提款機提領現
    金之車手，本案並無證據足以證明收購帳戶姓名、年籍不詳
    之成年人即為撥打電話詐騙被害人甲○○、丙○○之人，及
    提領詐騙所得現款之人，故自應以現今一般詐騙集團之常模
    ，認此詐騙集團係數人分工較為允當。而幫助犯係從犯，係
    從屬於正犯而成立，刑法第二十八條之共同正犯，係指二人
    以上共同實行犯罪之行為者而言，幫助他人犯罪，並非實施
    正犯，在事實上雖有二人以上共同幫助犯罪，要亦各負幫助
    罪責，而無適用該條之餘地，故刑法上即無「共同幫助」之
    情，然刑事判決主文本即可簡易記載得以區辨被告所犯法條
    之罪名即可，亦可為較為詳盡之記載，故如被告幫助某共犯
    集團犯罪，而判決主文就其幫助之正犯之犯罪類型為較詳盡
    之記載，是否即屬錯誤，尚有可議，而本件原審並非認為被
    告係「共同幫助」，且於據上論結欄未引用刑法第二十八條
    ，可知原審並無誤認被告「共同幫助」正犯犯罪之違誤。原
    審以被告犯刑法第三十條第一項前段、第三百三十九條第一
    項之幫助詐欺取財事證明確，並審酌被告係累犯及其上開犯
    案之情狀、被害人被詐騙之金額等情，據以論罪科刑，判處
    被告有期徒刑四月，並諭知易科罰金之折算標準，核無不當
    ，上訴人即檢察官指摘原判決有違誤之處，請求撤銷原判決
    ，為無理由，應駁回其上訴。
據上論斷，應依刑事訴訟法第四百五十五條之一第一項、第三項
、第三百七十三條、第三百六十八條，判決如主文。
本件經檢察官陳茂榮到庭執行職務。
中    華    民    國    98    年    4     月     7     日
                  臺灣彰化地方法院刑事第二庭
                                  審判長法官   石馨文
                                  法      官   羅永安
                                  法      官   尚安雅
以上正本證明與原本無異。
本件不得上訴。
中    華    民    國    98    年     4    月      8     日
                                  書  記  官    洪年慶


司法院資訊處製作；財團法人民間司法改革基金會備份。
